最高法院刑事判決　　　　　　九十四年度台上字第一五五０號
　　上　 訴　 人　臺灣高等法院臺中分院檢察署檢察官
　　上訴人即被告　甲○○
　　　　　　　　　　　　　弄3.
　　　　　　　　　　　　　4號.
　　　　　　　　　　　　　（另案在臺灣雲林第二監獄執行）
　　　　　　　　　戊○○
　　　　　　　　　　　　　12.
　　　　　　　　　　　　　巷9.
　　　　　　　　　　　　　（另案在臺灣雲林第二監獄執行）
　　上　列一　人
　　選 任辯護 人　張繼準律師
　　　　　　　　　張績寶律師
　　被　　　　告　乙○○
　　　　　　　　　　　　　巷1.
　　　　　　　　　丙○○
　　　　　　　　　　　　　（另案在臺灣臺中監獄執行）
　　　　　　　　　丁○○
　　　　　　　　　　　　　巷3.
　　　　　　　　　　　　　在.
上列上訴人等因被告等加重強盜等罪案件，不服臺灣高等法院臺
中分院中華民國九十三年十二月九日第二審判決（九十三年度上
訴字第一二０五號，起訴案號：臺灣彰化地方法院檢察署九十二
年度偵字第七二四二號、第七八九三號、第八二九０號），提起
上訴，本院判決如下：
    主  文
原判決關於甲○○強盜運鈔車及戊○○、乙○○、丙○○、丁○
○部分均撤銷，發回臺灣高等法院臺中分院。
其他上訴駁回。
    理  由
一、撤銷發回（原判決關於甲○○強盜運鈔車及戊○○、乙○○
    、丙○○、丁○○）部分：
本件原判決認定被告乙○○需款孔急，適因交通違規至彰化縣花
壇監理站繳納罰款，目擊相關運鈔情形，遂萌持槍強劫運鈔車之
歹念，先於民國九十二年二月間，在臺中市，以新臺幣（下同）
一百萬元之代價，託許永專向不詳姓名之人購買制式手槍四支（
計九０手槍、貝瑞塔九Ο手槍、ＣＺ７５Ｂ型手槍、ＣＺ７５型
手槍各一支，均含彈匣）及制式子彈一百八十八顆（含另二個彈
匣），而自購入之時起，未經許可無故持有之。嗣於同年三月初
，邀同上訴人即被告戊○○、甲○○、被告丙○○（另犯未經許
可持有可發射子彈具有殺傷力之改造手槍部分，經第一審判處有
期徒刑二年，併科罰金新臺幣四萬元，罰金如易服勞役，以新臺
幣九百元即銀元三百元折算一日，上訴後於原審撤回確定，正在
臺灣臺中監獄執行），於臺中市○○路二一七號等處，共同基於
意圖為自己不法所有之犯意聯絡，謀議、策劃如何先竊取車輛，
以便規避查緝及持槍強劫運鈔車，惟戊○○表明不願下手實施強
盜行為，只願擔任接應工作，乃由甲○○出面洽商被告丁○○加
入，於渠等規劃期間，由乙○○騎機車附載甲○○，戊○○開車
搭載甲○○、乙○○、丁○○，先後於九十二年三月三日左右、
同年月八日左右，前往彰化監理站勘查地形及規畫逃亡路線。並
為逃避查緝，乃依先前謀議，由乙○○基於概括之犯意，於九十
二年三月八日上午八時許、同日上午八時三十分許，先後在臺中
市○○街三一一之二號前及臺中市○○街一二九號前，持客觀上
足為凶器之磨平六角扳手（該扳手巳丟棄），以撬開機車電門發
動該車之方式，連續竊得林倉吉所有車牌號碼ＹＩＱ─七九Ο號
機車（含安全帽一頂）及吳泓峻所有車牌號碼ＨＧ八─八四三號
重型機車（含安全帽一頂）各一輛。嗣戊○○、甲○○、丁○○
於九十二年三月九日復依乙○○指示，由戊○○駕駛車牌號碼１
９２８─ＧＨ號賓士休旅車，搭載甲○○、丁○○前往臺中市○
○街一二一巷十六號，推由甲○○、丁○○進入該處地下室（侵
入住宅、建築物部分未據告訴），持客觀上足為凶器之扳手（已
丟棄），先後將林陳春蘭所有之ＮＱＷ─二六五號車牌、張立威
所有之ＩＭＬ─三一六號車牌卸下竊走，再由甲○○、丁○○於
同日在臺中市○○路二一七號，將竊得之車牌以雙面膠粘貼在乙
○○先前竊得之機車上，供作渠等犯案之交通工具。甲○○又前
往大賣場，購買二頂安全帽（其中一頂即係甲○○逃離現場，遺
於監理站之安全帽），以供強劫之用。因乙○○、戊○○、甲○
○、丁○○，經常在臺中市○○路二一七號出入或居住，乙○○
決定於九十二年三月十日強劫運鈔車後，即要求渠等至該處會合
。至九十二年三月十日下午二時許，乙○○、戊○○、甲○○、
丙○○、丁○○，先在臺中市○○路二一七號集合，乙○○並
帶前開未經許可無故持有之制式手槍四支（均含彈匣）、制式子
彈四十八顆，當場交予甲○○貝瑞塔九Ο手槍一支（槍枝管制編
號0000000000號）、子彈十二顆、丙○○ＣＺ７５Ｂ
型手槍一支（槍枝管制編號0000000000號）、子彈十
二顆、丁○○九０手槍一支（槍枝管制號碼000000000
號）、子彈十二顆，另ＣＺ７５型手槍一支（槍枝管制編號00
00000000號）及子彈十二顆，則由其本人持用。其後即
於同日下午三時許，由乙○○頭戴安全帽騎乘前開竊得並改懸Ｉ
ＭＬ─三一六號車牌之機車；甲○○頭戴安全帽騎乘先前竊得而
改懸ＮＱＷ─二六五號車牌之機車，自臺中市○○路二一七號出
發前往彰化監理站，戊○○則駕駛車牌號碼一九二八─ＧＨ號賓
士休旅車搭載丙○○、丁○○駛往彰化監理站。於同日下午四時
左右，甲○○、乙○○騎乘前開機車抵達該監理站附近後，戊○
○駕駛之賓士休旅車亦隨後到達，於丙○○、丁○○下車後，戊
○○即駛車離該處並等候接應。乙○○、甲○○、丙○○、丁○
○先則藏匿於彰化監理站北邊金進豐化學工業公司後方草叢中，
嗣再由甲○○頭戴魚夫帽持手機進入彰化監理站觀察。約五至十
分鐘後，甲○○見李金龍駕駛ＰＧ─０六六八號車牌之花壇農會
運鈔車已經抵達，運鈔人員已進入辦公大樓，即以手機通知乙○
○。乙○○等人獲悉，即由乙○○頭戴安全帽，騎乘改懸ＩＭＬ
─三一六號車牌之機車附載丙○○（頭戴安全帽）駛入監理站內
，停於花壇農會運鈔車旁；丁○○亦頭載安全帽，騎乘另一部改
懸ＮＱＷ─二六五號車牌之機車駛入監理站內，停於該監理站樓
梯門口與運鈔車之間；甲○○則立於監理站樓梯門口前，準備結
夥強盜該運鈔車運送之現金。至同日下午四時三十分許，花壇農
會運鈔人員林麒成右肩背負運鈔袋（內裝現金六百六十一萬元）
與安全人員洪志恆步出辦公大樓（當時李金龍坐在運鈔車上駕駛
座），甲○○先對空鳴槍一響，即趨前正面強劫林麒成肩背之運
鈔袋，洪志恆見狀閃躲避難於他處，強劫期間，甲○○又朝林麒
成下肢及地面方向，連射數槍，甲○○與林麒成拉扯中，雙雙跌
倒。丙○○見狀亦持槍趨前朝林麒成腳部方向，射擊數槍，並以
腳踹踢林麒成，甲○○、丙○○共射擊八槍，林麒成因而受有左
足跟及右大腿貫穿槍傷而不能抗拒（傷害部分未據告訴），丙○
○即將林麒成所背之運鈔袋劫走，旋與甲○○分別搭乘由乙○○
、丁○○騎乘之機車（甲○○由乙○○載走，丙○○由丁○○載
走），逃離現場，甲○○帶之安全帽一頂則掉落在該監理站。
事後洪志恆跑至運鈔車停車處，告知李金龍被搶之事，並一同察
看林麒成情況，將之送往彰化基督教醫院醫治。乙○○騎乘機車
附載甲○○，丁○○騎乘機車附載丙○○，沿花壇鄉○○路往南
，轉至彰化縣秀水鄉安東巷三五號乙○○祖母住處會合。乙○○
要求甲○○等人至該處二樓脫掉外套，乙○○等人又將運鈔袋內
之金錢取出，用一件外套包住，乙○○復於附近隱密處將運鈔袋
燒燬，且將一部機車丟棄，並聯絡戊○○前來接回臺中。戊○○
即駕駛前開賓士休旅車至彰化縣秀水鄉安東巷三五號，搭載丁○
○、丙○○、甲○○。乙○○則騎乘另一部機車，於途中乙○○
將該機車棄置，改搭乘戊○○駕駛之休旅車，同往臺中市○○路
二一七號租屋處，沿路並將作案用之安全帽、車牌等物丟棄。抵
達上開租屋處後，乙○○又將當天用以犯案之槍、彈收回繼續未
經許可而無故持有（嗣乙○○以四處藏匿之方式，繼續持有該槍
、彈，其間曾持槍試射子彈五顆），隨即朋分贓款，乙○○取得
三百六十一萬元；餘三百萬元則由甲○○分得一百萬元、丙○○
分得一百萬元、丁○○分得七十萬元、戊○○分得三十萬元，並
均花用一空。後因彰化縣田尾鄉民劉漢茂住處，發生槍擊，經警
查詢並比對槍枝彈道及通訊監聽，查出丙○○、戊○○、甲○○
、丁○○、乙○○等人涉案，循線先後於九十二年九月十八日九
時二十分許，在臺中市○○街三六號丙○○住處，拘提丙○○；
九十二年九月十八日九時十五分許，在臺中縣豐原市○○路二二
八號戊○○所經營之慶億中古車行逮捕戊○○、甲○○；九十二
年十月七日下午五時二十分許，在臺中市○○路○段一四三號前
，緝獲乙○○，並於洪某騎乘之ＰＳ六─七六六號重型機車內扣
得乙○○等人持以犯案之制式九Ο手槍一支（含彈匣、槍枝管制
號碼000000000號）、制式子彈一六五顆（嗣經試射鑑
定三顆，剩一百六十二顆）、彈匣二個、裝手槍用之黑色襪一隻
、裝子彈用之手套一雙、茶葉袋一個及裝槍彈用之手提袋一個；
於九十二年十月九日下午五時二十分許，又在臺中市○○街二七
七巷二五弄五十號前，乙○○停放之ＫＶＺ─八四一號重型機車
置物箱內，扣得犯案用之制式貝瑞塔九Ο手槍（含彈匣、槍枝管
制編號0000000000號）、制式ＣＺ７５Ｂ型手槍（含
彈匣、槍枝管制編號0000000000號）、制式ＣＺ７５
型手槍（含彈匣、槍枝管制編號0000000000號）各一
支、制式子彈十顆（均經試射鑑定）及裝槍用之襪子三隻等情。
因將第一審判決關於甲○○、戊○○、丙○○強盜運鈔車部分及
乙○○、丁○○等部分均撤銷，就該等部分，改判仍依牽連犯從
一重分別論處甲○○、戊○○、乙○○、丙○○、丁○○共同意
圖為自己不法之所有，結夥三人以上，帶兇器，以強暴至使不
能抗拒，而取他人之物罪刑（甲○○處有期徒刑十五年、戊○○
處有期徒刑十年、乙○○處有期徒刑十五年、丙○○處有期徒刑
十五年、丁○○處有期徒刑十三年；甲○○、戊○○分別另犯偽
造關於品行、能力之證書部分，經第一審分別論處罪刑，吳、謝
二人提起上訴，嗣於原審均撤回上訴而確定），固非無見。
惟查：（一）被告之自白，須非出於強暴、脅迫、利誘、詐欺、
疲勞訊問、違法羈押或其他不正之方法，且與事實相符者，得為
證據。為刑事訴訟法第一百五十六條第一項所明定，然被告或共
犯若陳述其自白，係出於不正之方法者，則該自白既非出於自由
意志，即其取得之程序，已非適法，則不問該自白之內容是否確
與事實相符，因其非係適法之證據，自不能採為判決之基礎，故
審理事實之法院，遇有被告對於自白提出係出於不正方法之辯解
時，應先於其他事實而為調查。此觀諸同法第一百五十六條第三
項之規定甚明。丁○○於第一審以證人身分作證時供稱：「（問
：你在警局作筆錄有無遭受強暴、脅迫的情形？）在警察的時候
是有被打，但是我是照實際情形講，但有的情形我是忘記了，他
們還是要我講」（見第一審卷第三宗第七四頁背面），如若無誤
，似意指警方訊問時，曾對之施以不正方法，且有部分事實，伊
原已忘記，但警方仍逼令為不實陳述；然原審就此未為調查，復
未說明丁○○上開辯解不足採信之理由，即採納丁○○警局供述
，作為判決被告等強盜運鈔車部分有罪之基礎（見原判決第五頁
第一行至第七行、第十五頁第十九行至第十六頁第二行），顯有
證據調查未盡及理由不備之違法。（二）有罪判決書之事實一欄
，為判斷其適用法令當否之準據，法院應將依職權認定與論罪科
刑有關之事實，翔實記載，然後於理由內逐一說明其憑以認定之
證據，並使事實認定與理由說明，互相適合，方為合法。倘事實
認定與理由說明，不相一致，或事實與理由欄內之記載，前後不
符，按諸刑事訴訟法第三百七十九條第十四款後段規定，均屬判
決理由矛盾之當然違背法令。依原判決理由記載係採納鑑定人即
鑑識警官余勇健於第一審證稱：「（問：這兩個彈孔是否打到地
上跳起來的）是不能排除」、「（問：為何你不能排除？）那要
看開槍人的位置及地上彈坑的位置，有無明顯的相關性，因本案
缺乏這些證據，沒有辦法完全排除」，說明：「並無確切證明丙
○○、甲○○確實舉槍以『直射』之方式，對林麒成射擊。丙○
○、甲○○於行搶時，持槍射傷林麒成，固屬可惡，但尚無證據
足以證明被告等係基於殺人犯意，推由丙○○、甲○○持槍射殺
林麒成」。惟此與原判決事實認定：「強劫期間，甲○○朝林麒
成下肢及地面方向，連射數槍，甲○○與林麒成拉扯中，雙雙跌
倒。丙○○見狀亦持槍趨前朝林麒成腳部方向，射擊數槍」（即
吳、曾二人先後分持制式手槍『直接』朝林麒成下肢或腳部射擊
），顯不相符，自屬判決理由矛盾。（三）刑法關於犯罪之故意
，係採希望主義，所謂直接故意，須犯人對於構成犯罪之事實具
備明知及有意使其發生之兩個要件，而間接故意，則祇須犯人對
於構成犯罪之事實預見其發生，且其發生不違背犯人本意，即足
成立，此觀諸刑法第十三條第一、二項之規定甚明。本件受槍擊
之被害人林麒成雖未發生死亡之結果；惟制式槍、彈具極大殺傷
力，為公眾週知之事實。證人財團法人彰化基督教醫院醫師詹健
彬、鑑定人余勇健復分別證稱：「（問：為何傷口流血就要立即
開刀？）因為流血會影響病人的心跳、血壓，如果繼續流下去會
影響生命」、「這分二個傷口，右膕部的傷口有很多神經及血管
經過的地方，那時候傷口流血，我必須進去將傷口擴大清血及止
血，右足跟的傷口是肌腱經過的地方，必須對肌腱作修補否則走
路會有影響，基於這樣考慮所以我進行手術」、「右膕部血管出
血量達全身的一半的話，病人就會休克」（詹健彬部分，見第一
審卷第三宗第二十頁背面至第二二頁）、「現場發現八顆彈殼，
研判現場至少有射擊八顆，現場找到六個彈孔，其中在運鈔車、
運鈔車與監理所間地面上有三個凹痕，另外運鈔車後車廂車窗，
及牌號下方各有一個彈孔，一個停在運鈔車左側BMW車的左後輪
有一個彈孔。當時我們發現的就是這六個彈孔」、「（問：運鈔
車後面有兩個彈孔，其高度離地面多少﹖）後車廂的玻璃高度大
約是我們肩膀的高度，牌照下方的彈孔約是六十公分左右」、「
（問：以射到運鈔車玻璃的這顆，槍角度為何？）依常理應該是
平舉的姿勢所射擊」、「（問：這兩個彈孔是否打到地上跳起來
的？）是不能排除，但可能性蠻低的，因為如果經過跳彈彈孔不
會平滑」（余勇健部分，見第一審卷第四宗第一一九頁至第一二
０頁）。則甲○○、丙○○分持制式槍、彈朝林麒成方向射擊時
，縱令無殺人之直接故意，惟以事發當時，渠等分持殺傷力強大
之制式槍、彈濫射共計八發，且至少其中一發係以平舉手槍方式
射擊之事實研判，渠等分別持制式槍、彈射擊時，主觀上能否謂
毫無致人於死之預見﹖而該預見結果如若發生，是否與其本意相
違背﹖攸關此部分行為究應論以傷害，抑或殺人未遂罪責，仍待
深入研求剖析釐清。以上，或係檢察官及甲○○、戊○○之上訴
意旨所分別指摘，或屬本院得依職權調查之事項，應認原判決關
於甲○○強盜運鈔車及戊○○、乙○○、丙○○、丁○○部分均
有撤銷發回更審之原因。至於原判決關於連續加重竊盜部分，因
與發回部分有裁判上一罪關係，基於審判不可分原則，應併予發
回。
二、上訴駁回（甲○○強盜吳東蒼財物）部分：
按刑事訴訟法第三百七十七條規定，上訴於第三審法院，非以判
決違背法令為理由，不得為之。是提起第三審上訴，應以原判決
違背法令為理由，係屬法定要件。如果上訴理由狀並未依據卷內
訴訟資料，具體指摘原判決不適用何種法則或如何適用不當，或
所指摘原判決違法情事，顯與法律規定得為第三審上訴理由之違
法情形，不相適合時，均應認其上訴為違背法律上之程式，予以
駁回。本件原判決維持一審就甲○○強盜吳東蒼財物部分，論處
甲○○共同意圖為自己不法之所有，帶兇器，以強暴、脅迫至
使不能抗拒，而取他人之物罪刑（處有期徒刑八年）之判決，駁
回甲○○就該部分在第二審之上訴。甲○○就原判決關於其強盜
吳東蒼財物部分之上訴意旨略稱：（一）甲○○先後所犯強盜吳
東蒼財物及運鈔車二犯行，有牽連犯及連續犯關係，應有刑法第
五十五條及第五十六條之適用，甲○○於原審已向法官陳明，原
判決未依上開規定論以一罪，顯然違背法令。（二）第一審就
甲○○強盜吳東蒼財物部分係論處有期徒刑五年（第一審論處有
期徒刑八年，上訴意旨誤植為五年），強盜運鈔車部分則論處有
期徒刑十五年，定應執行有期徒刑二十年，明顯違背刑事訴訟
法第四百七十七條第一項、刑法第五十一條第五款、第五十三條
之規定云云。
惟查原判決依憑甲○○於第一審供認與年籍不詳自稱「鄭坤」之
成年男子，於九十二年一月三十一日三時三十分許，在臺中市○
○路富麗皇宮酒店前，推由伊假意搭乘吳東蒼所駕駛之二八一─
ＬＶ營業小客車，指示吳東蒼駕駛該小客車駛往臺中市○○路○
○村路○○路口搭載「鄭坤」；俟該車依其指示駛至彰化縣秀水
鄉安溪村張厝巷底時，「鄭坤」即持預藏之凶器電擊棒電擊吳東
蒼臉頰，施以強暴，伊則持道具手槍一支指向吳東蒼右腹部，脅
迫吳東蒼下車，致使吳東蒼不能抗拒倉皇下車，而強盜吳東蒼所
有之上開營業小客車、行動電話一支、車用無線電手機一支得手
等語、被害人吳東蒼於警訊、偵查之指述、及警員在事後尋獲之
二八一─ＬＶ號營業小客車內方向盤上採得指紋，經鑑驗結果，
發現與甲○○右拇指指紋相符，有內政部警政署刑事警察局九十
二年三月六日刑紋字第０九二００三０六五一號鑑驗書附卷可稽
等證據資料，認定甲○○有其事實欄所載之強盜吳東蒼財物犯行
，已於理由內詳敘其調查證據之結果及取捨證據認定之理由。並
就上訴人否認同時強盜該車內之三千元現金云云，認非可採，予
以指駁。就形式上觀察，原判決並無違背法令之情形。至於甲○
○於九十二年一月三十一日上午強盜吳東蒼財物後之同年三月十
日，雖又夥同乙○○等人強盜花壇農會運鈔車，惟依起訴書犯罪
事實之記載及第一審判決之事實認定，均認甲○○前開二次強盜
犯行，犯意各別，行為互異，應分論併罰；而原判決事實認定及
理由說明，亦係如此。甲○○在第一審及原審復先後供稱：「（
問：對於檢察官所述有何意見？是否認罪？）只有錢的金額部分
不是這樣，其他的我認罪」、「（問：上訴之要旨？）判太重」
（見第一審卷第一宗第一四二頁背面、原審卷第二宗第三九頁）
，對起訴書及第一審判決認定其先後二次強盜犯行，犯意各別，
行為互殊，應分論併罰乙節，從未爭執。甲○○前開上訴意旨（
一）置於原判決事實欄明確認定，理由內詳予說明之事項於不顧
，徒憑己意，對事實審法院採證認事自由判斷職權之合法行使，
再為單純事實上爭執，自非合法之第三審上訴理由。又數罪併罰
分別宣告多數有期徒刑者，於各刑中最長期以上，各刑合併之刑
期以下，定其刑期。但不得逾二十年，為刑法第五十一條第五款
所明定。原判決就甲○○強盜吳東蒼財物部分，係維持第一審以
共同意圖為自己不法之所有，帶兇器，以強暴、脅迫至使不能
抗拒，而取他人之物罪名，論處甲○○有期徒刑八年之判決，駁
回甲○○就該部分在第二審之上訴；另強盜運鈔車部分，則係以
共同意圖為自己不法之所有，結夥三人以上，帶兇器，以強暴
至使不能抗拒，而取他人之物罪名，撤銷改判論處有期徒刑十五
年，則原判決就甲○○上開二罪合併定應執行有期徒刑二十年，
於上開法律規定無違，並未違法。甲○○前開上訴意旨（二）執
第一審就甲○○強盜吳東蒼財物部分僅論處有期徒刑五年，強盜
運鈔車部分則論處有期徒刑十五年，定應執行有期徒刑二十年
，明顯違背刑事訴訟法第四百七十七條第一項、刑法第五十一條
第五款、第五十三條之規定云云，指摘原判決違背法令，顯屬誤
會。甲○○此部分之上訴，違背法律上程式，應予駁回。
據上論結，應依刑事訴訟法第三百九十七條、第四百零一條、第
三百九十五條前段，判決如主文。
中　　華　　民　　國　九十四　年　　三　　月　三十一　日
                      最高法院刑事第一庭
                          審判長法官  施　文　仁
                                法官  林　永　茂
                                法官  蕭　仰　歸
                                法官  林　茂　雄
                                法官  張　祺　祥
      本件正本證明與原本無異
                                      書  記  官
中　　華　　民　　國　九十四　年　　四　　月　　七　　日
                                                      Ｔ
